【裁判字號】    94,訴,75
【裁判日期】    950220
【裁判案由】    回復原狀
【裁判全文】
臺灣花蓮地方法院民事判決                94年度訴字第75號
    原      告  庚○
                戊○○
                丁○○
                甲○○
                丙○○
                乙○○
    共      同
    訴訟代理人  魏辰州律師
    被      告  花蓮縣政府
    法定代理人  壬○○
    訴訟代理人  辛○○
上列當事人間請求回復原狀事件，本院於民國95年2月9日言詞辯
論終結，判決如下：
    主    文
原告之訴及假執行之聲請均駁回。
訴訟費用由原告負擔。
    事實及理由
一、原告主張：
  (一)緣訴外人即原告之被繼承人林世鏘前於民國69年4月9日，向
    訴外人己○○購買花蓮縣卓溪鄉○○段477、478、48 1地號
    之三筆原住民保留地（下稱系爭土地），因受限於法令之規
    定，約定於法令變更後再辦理所有權移轉登記，己○○並將
    系爭土地交由林世鏘占有使用。嗣於75年間，林世鏘去世，
    系爭買賣契約所生之權利義務，由林世鏘之配偶即原告庚○
    、子女即其餘五名原告共同繼承。
  (二)詎於93年間，被告未經合法徵收程序，趁辦理花66、63、70
    線鄉道路面整修工程之際，不依原規劃路線施作工程，違法
    擅自於系爭土地上築設道路，並挖除燒燬原告等人栽種之樹
    木，訴外人即土地所有權人己○○，竟枉顧原告基於買賣契
    約所生之權利，怠於行使物上請求權，以排除被告之侵害行
    為，復進而簽字同意被告之築設道路行為，原告為保全債權
    ，爰依民法第242條之規定，代位買賣契約之債務人己○○
    行使民法第767條之物上請求權，請求被告拆除系爭水泥道
    路，回復原狀，並由原告代位受領。
  (三)並聲明：被告應將花蓮縣卓溪鄉○○段477號、478號、481
    號土地上如附件所示之水泥道路拆除並回復原狀後，交付訴
    外人己○○，並由原告等六人代位受領。原告等六人願供擔
    保，請准宣告假執行。
二、被告則以：
  (一)系爭土地上之道路是69年起就已存在的，為既成道路，被告
    機關於系爭土地上新築水泥道路，係因為原有路面年久失修
    ，不利通行，修築措施並未超過原來的既成道路範圍，且經
    土地所有權人己○○同意，並未侵害己○○之所有權。
  (二)買賣契約無效：依原住民保留地開發管理辦法第18條第1項
    規定，原住民取得原住民保留地所有權後，除政府指定之特
    定用途外，其移轉之承受人以原住民為限，原告之被繼承人
    與己○○間於69年之違法買賣縱使屬實，因法定資格限制，
    原告並無承受系爭土地之權利，自無權利可為主張。
  (三)況原告如確實為系爭土地占有人，當時應會立即知悉被告之
    修築行為，並得表示反對，然原告當時均未表示反對，現在
    起訴要求拆除，行使權利之方式有違誠信原則等語茲為抗辯
    。並聲明：原告之訴駁回。如受不利之判決，請准供擔保免
    假執行。
三、兩造協商本件爭點如下，並表示除下列爭點外，對他造其他
    之事實主張及陳述、所提證據形式真實性均不爭執（見94年
    12 月12日言詞辯論筆錄）：
  (一)系爭買賣契約是否為真？又縱為真正，是否因為違反法律強
    制規定而無效？
  (二)如契約為有效，則系爭土地之原狀為何？被告之行為是否侵
    害林勤妹之系爭土地所有權？
  (三)如構成侵害，原告得代位訴請被告拆除道路之範圍、面積為
    何？
四、經查：
  (一)按以不能之給付為契約標的者，其契約為無效，但其不能情
    形可以除去，而當事人訂約時，並預期於不能之情形除去後
    為給付者，其契約仍為有效，民法第246條第1項定有明文。
    又山地人民取得山地保留地所有權後，如有移轉，其承受人
    應以能自耕而已取得之土地面積尚未超過規定限額之山地人
    民或供工業或供建築用者為限，違者，其土地所有權之移轉
    無效，台灣省山地保留地管理辦法第8條第2項定有明文；又
    山坡地範圍內山地保留地，輔導山胞開發並取得耕作權、地
    上權或承租權。其耕作權、地上權繼續經營滿五年者，無償
    取得土地所有權，除政府指定之特定用途外，如有移轉，以
    山胞為限；其開發管理辦法，由行政院定之，山坡地保育利
    用條例第37條亦定有明文。查：系爭土地係原住民保留地，
    而訴外人林世鏘非原住民，並不具有承受系爭土地之資格，
    為兩造所不爭執，並有上開土地登記簿謄本可證。雖原告主
    張契約第四條約定：「甲方（即己○○）如該地放領之後，
    即過戶乙方（即林世鏘），甲方絕無異議」等語，即屬待法
    令限制解除之後，再予過戶之約定云云，然查該契約所載簽
    訂日期為69年4月9日，而己○○以耕作權期間屆滿，辦理系
    爭土地所有權登記之日期為同年6月9日，有原告所提契約書
    影本及本院依職權向花蓮縣玉里地政事務所函查之94年12月
    20 日玉地登字第0940008529號函及其檢送之土地登記簿謄
    本可參，是上開文字之約定縱屬真實，亦僅係因己○○於簽
    約時，尚未取得系爭土地所有權，所為之約定，以文字觀之
    ，並無就系爭土地受上開法令限制部分，為任何「預期於不
    能之情形除去後為給付」之約定記載，原告復未能舉證證明
    有該約定，故系爭買賣契約因以不能之給付為標的而無效，
    原告主張其為己○○之債權人云云，即屬無據。
  (二)次按所有人對於無權占有或侵奪其所有物者，得請求返還之
    ；對於妨害其所有權者，得請求除去之；有妨害其所有權之
    虞者，得請求防止之；又債務人怠於行使其權利時，債權人
    因保全債權，得以自己之名義，行使其權利，但專屬於債務
    人本身者，不在此限，民法第767條、第242條分別定有明文
    ，由上開規定可知，債權人欲代債務人行使代位權，必須以
    1.債務人對於第三人有非專屬債務人本身之權利存在、2.債
    務人怠於行使權利為前提，是縱使系爭買賣契約為真正且有
    效，是原告欲行使代位權，仍應以訴外人己○○對於被告有
    民法第767條之物上請求權存在為前提。然查：被告辯稱其
    在系爭土地上修築路面之行為，業經系爭土地所有權人己○
    ○之同意，己○○並表示願意無條件提供系爭土地及地上物
    作為公共設施道路使用乙節，為原告在起訴狀內所自認，復
    有被告提出93年3月4日花66、63、70線鄉道路面整修工程用
    地協調會議記錄為證，應堪信為真實。己○○為系爭土地所
    有權人，有自由使用、處分土地之權利，故被告之修築路面
    行為，既經土地所有權人己○○同意，該行為對於己○○之
    系爭土地所有權，即非屬侵害行為。是縱使己○○為原告之
    債務人，並同意被告在系爭土地上修築路面，有損被告之權
    益，亦僅生債務屆清償日時，己○○是否能依債之本旨履行
    的問題而已，原告並無權干涉己○○就系爭土地所有權之行
    使權能，此由民法債編第三節債之效力第三款保全相關條文
    之體系解釋可知（依民法第244條第3項規定，債務人之行為
    非以財產為標的，或僅有害於以給付特定物為標的之債權者
    ，不適用撤銷權之規定，即在以給付特定物為債之標的時，
    縱使債務人將特定物出售或贈與予第三人，而喪失物之所有
    權時，債權人亦不得撤銷該法律行為，則舉重以明輕，債務
    人若僅係同意他人使用該標的物或變更標的之原貌，當不容
    許債權人以保全債權為由，而與債務人相反之主張並請求第
    三人回復原狀），己○○既同意被告修築路面，對於被告並
    無民法第767條之權利得以行使，則原告主張代位行使己○
    ○之物上請求權，亦屬無據。
六、綜上，原告主張依據民法第242條、第767條代位己○○請求
    被告應將花蓮縣卓溪鄉○○段477號、478號、481號土地上
    如附件所示之水泥道路拆除並回復原狀後，交付訴外人己○
    ○，並由原告等六人代位受領，為無理由，應予駁回，其訴
    既經駁回，假執行之聲請亦失所附麗，併予駁回。
七、本件事證已臻明確，兩造其餘爭點、主張、陳述及所提之證
    據暨攻擊防禦方法，核與本件判決之基礎不生影響，爰不一
    一詳予論述，併此敘明。
據上論結：本件原告之訴為無理由，依民事訴訟法第78條，判決
如主文。
中    華    民    國    95    年    2     月    20    日
                  民事庭法  官    蕭一弘
上為正本係照原本作成。
如對本判決上訴，須於判決送達後廿日內向本院提出上訴狀。
中    華    民    國    95    年    2     月    20    日
                    法院書記官    詹益盛


司法院資訊處製作；財團法人民間司法改革基金會備份。
